最高法院民事判決　　　　　　　　　　　　　　　九十三年度台上字第二三四三號
　　上　訴　人　楊基星（即祭祀公業楊同興管理人）
　　訴訟代理人　劉君毅律師
　　被 上訴 人　甲○○即顏.
　　　　　　　　戊○○
　　　　　　　　丁　○
　　　　　　　　乙○○
　　　　　　　　丙○○
　　共　　　同
　　訴訟代理人　蔡壽男律師
右當事人間請求拆屋還地等事件，上訴人對於中華民國九十一年四月三十日台灣高等
法院台中分院第二審判決（九十年度上字第三○六號），提起上訴，本院判決如下：
  　主  文
上訴駁回。
第三審訴訟費用由上訴人負擔。
　  理　由
本件上訴人主張：坐落台中縣清水鎮○○段八九二號土地（下稱系爭土地），為祭祀
公業楊同興所有，被上訴人甲○○、丙○○、乙○○、丁○、戊○○無正當權源，占
用系爭土地如原判決附圖（下稱附圖）所示Ａ、Ｂ、Ｃ、Ｄ、Ｅ、Ｆ、Ｇ、Ｈ部分，
興建建物。爰本於物上請求權及不當得利請求權之法律關係，求為命：(1)被上訴人甲
○○將附圖所示Ａ部分面積四平方公尺；被上訴人丙○○將附圖所示Ｂ部分面積九十
七平方公尺；被上訴人乙○○將附圖所示Ｃ、Ｄ、Ｅ部分面積共四十五平方公尺；被
上訴人丁○將附圖所示Ｇ部分面積六十平方公尺；被上訴人丁○、乙○○將附圖所示
Ｆ部分面積二十五平方公尺；被上訴人戊○○將附圖所示Ｈ部分面積一百十六平方公
尺之土地上建物拆除，並將各該土地交還伊。(2)被上訴人應自民國八十三年九月一日
起至前揭拆屋還地履行完畢之日止，按其占有土地面積申報地價年息百分之十給付伊
相當於租金之不當得利之判決。
被上訴人則以：已故顏興來與祭祀公業楊同興管理人楊肇嘉曾就系爭土地訂立租約，
期限自四十七年一月一日起至四十八年十二月三十一日止，並於其上建造系爭房屋及
其他工作物，期間屆滿後，雖未續約，顏興來仍為租賃物之使用收益，祭祀公業亦不
表示反對之意思，依民法第四百五十一條之規定，已視為不定期限繼續租賃契約。被
上訴人均為顏興來之後代，基於繼承關係取得租賃權，自屬合法占有系爭土地等語，
資為抗辯。
原審斟酌全辯論意旨及調查證據之結果，以：被上訴人之建物，分別占有附圖所示土
地之事實，為兩造所不爭執，並有勘驗筆錄及台中縣清水地政事務所之鑑定圖附卷可
稽，堪信為真實。被上訴人抗辯渠等之先人顏興來與祭祀公業，於四十七年間就系爭
土地簽立租約，並已成為不定期租賃等語，提出私有建地租賃貸借約書（下稱系爭租
約）、系爭土地重劃前後對照清冊為證。經查：(一)按當事人就系爭事實，在另案曾為
合法之自認者，非別有確切可信之反對憑證，法院自可援為本案認定事實之根據（最
高法院二十年上字第七二四號判例參照）。上訴人分別於另案即原法院八十六年度重
上字第一三一號拆屋還地事件、台灣台中地方法院九十年度訴字第一七四七號拆屋還
地事件中，均自認楊肇嘉為祭祀公業楊同興前任管理人等語，並就訴外人蔡清泉所提
出之私有建地租賃貸借約書表示不爭執，經與系爭租約比對，二者之格式、約定條件
、文字筆跡、印信等特徵均大致相符，堪信二紙契約書，均係同一時期，分別由蔡清
泉、顏興來與楊肇嘉所簽訂無誤，應認系爭租約為真正。(二)租賃期限屆滿後，承租人
仍為租賃物之使用收益，而出租人不即表示反對之意思者，視為以不定期限繼續契約
，民法第四百五十一條定有明文。系爭租約自四十七年一月一日起至四十八年十二月
三十一日止，租期二年，雖租約第一條規定，租期屆滿後經雙方同意得再繼續訂約，
然並非表示「期滿後絕不續租」，或「續租應另訂契約」，故僅係期滿後得續租，但
如有一方不同意，則契約終止之意。上訴人既未舉證證明祭祀公業於系爭租約期限屆
滿前後，曾即為表示反對之意思，而顏興來仍繼續為系爭土地之使用收益，則與祭祀
公業間已成立不定期限租賃契約。況且上訴人於另案原法院八十六年度重上字第一三
一號拆屋還地事件中亦自認：「被告顏秋成等暨被告戊○○……等之上代顏必同……
等人向祭祀公業楊同興承租上開土地建造房屋使用已數十年，此前兩造間曾就訂有書
面租賃契約，為定期租賃，嗣因無人繼任管理人，而未有辦理業務交接……亦未有更
新租約，以致成為不定期租賃」等語，益證祭祀公業楊同興管理人楊肇嘉於簽立系爭
租約時，並無約定「期滿後絕不續租，或續租應另訂契約」之意思，不生阻止續約之
效力。(三)上訴人主張兩造間縱已成立不定期限租賃關係，然依系爭租約第三、四條約
定「租賃貸借金每年於七月及十一月各末日以前，由乙方分別繳納半個年份於甲方指
定場所」、「租金不得滯繳逾一年，倘滯繳逾一年，應視為承租人已放棄租賃權」等
語，租金之繳納係定有期限，且以承租人滯繳一年租金為契約終止之停止條件，被上
訴人迄未舉證證明其未滯繳租金達一年，故應視被上訴人已放棄租賃權云云。惟依土
地法第一百零三條第四款規定，積欠租金達二年以上，出租人始得收回基地，此為強
制規定，且「建築房屋基地之出租人，以承租人積欠租金額達二年以上為原因，終止
租賃契約，仍應依民法第四百四十條第一項規定，定相當期限催告承租人支付租金，
必承租人於其期限內不為支付者，始得終止租賃契約，非謂一有承租人欠租達二年以
上之事實，出租人即得隨時終止租賃契約」（最高法院六十八年台上字第七七七號判
例參照）。故上訴人以承租人積欠租金為由，請求收回土地，依上開判例意旨，應經
催告程序，承租人仍不繳納，始得收回土地。系爭租約第四條約定「租金不得滯繳逾
一年，倘滯繳逾一年，應視為承租人已放棄租賃權」，有違土地法第一百零三條第四
款之強制規定，依民法第七十一條規定，自屬無效，上訴人以被上訴人有滯繳租金為
由，欲收回土地，仍應經催告，經催告後，承租人仍不繳納，始得收回土地。上訴人
固主張被上訴人積欠一年半之租金未付，然未舉證證明已依法踐行定期催告之程序，
自不生終止租約之效力。(四)按租賃權為財產權一種，被繼承人之租賃權自可由全體繼
承人共同繼承而為公同共有。查依卷附之繼承系統表與戶籍謄本所載，顏興來於六十
八年十一月二十九日死亡時，系爭租約之租賃權由其子顏秋成、顏必同（六十七年七
月九日死亡）之子女戊○○、顏登泮、顏寶貴、顏寶玉、顏秀碧、顏登科代位，及顏
雲（六十四年十月二十三日死亡）之子乙○○、丁○代位等共同繼承為公同共有；又
顏登泮業於八十五年八月八日死亡，其權利由配偶即被上訴人甲○○（即顏甲○○）
及其子女顏壽盈、顏淑梅、顏秀玲共同繼承。是訴外人顏秋成及被上訴人戊○○、甲
○○、乙○○、丁○均因繼承關係，而就系爭土地附圖所示各部分之建物，有公同共
有之權利，且就該等建物坐落之土地，與祭祀公業楊同興間有不定期限租地建築之契
約關係存在，渠等使用系爭土地，自屬有權占有。至被上訴人丙○○係顏秋成之子，
其使用附圖所示Ｂ部分之建物及坐落之土地，係依顏秋成之指示，為顏秋成之占有輔
助人。上訴人主張被上訴人係無權占用其系爭土地，不足採信。(五)被上訴人使用系爭
土地，係因與祭祀公業楊同興間有不定期限租賃之關係，非無法律上原因而受利益，
且上訴人並無請求被上訴人給付租金之意，亦經原審闡明在卷，上訴人本於不當得利
請求權請求被上訴人給付金錢部分，核與不當得利請求權之要件不相符，即屬無據，
不應准許。至於被上訴人如有欠租，係另一法律關係，上訴人既未聲明請求，自不得
審酌，併予敘明。綜上所述，上訴人依物上請求權及不當得利之法律關係，請求被上
訴人拆屋還地，並返還相當於租金之不當得利，均屬無據。因而維持第一審所為上訴
人敗訴之判決，經核於法並無違誤。上訴論旨，係就原審取捨證據、認定事實及解釋
契約之職權行使，指摘原判決不當，求予廢棄，非有理由。
據上論結，本件上訴為無理由。依民事訴訟法第四百八十一條、第四百四十九條第一
項、第七十八條，判決如主文。
中　　　華　　　民　　　國　　九十三　　年　　 十一 　　月　　 十八 　　日
                              最高法院民事第二庭
                                  審判長法官  蕭　亨　國
                                        法官  楊　鼎　章
                                        法官  陳　重　瑜
                                        法官  許　澍　林
                                        法官  葉　勝　利
      右正本證明與原本無異
                                              書  記  官
中　　　華　　　民　　　國　　九十三　　年　　 十二 　　月　　　二　　　日
                                                                        Ｌ
